【裁判字號】    99,上易,1660
【裁判日期】    991019
【裁判案由】    詐欺等
【裁判全文】
臺灣高等法院刑事判決                99年度上易字第1660號
上  訴  人  臺灣桃園地方法院檢察署檢察官
被      告  甲○○
選任辯護人  馮志剛律師
上列上訴人因被告詐欺等案件，不服臺灣桃園地方法院98年度易
字第157號，中華民國99年6月17日第一審判決（起訴案號：臺灣
桃園地方法院檢察署96年度調偵字第626 號），提起上訴，本院
判決如下：
    主  文
原判決撤銷。
甲○○連續犯詐欺取財罪，處有期徒刑壹年捌月。
    事  實                                                                
一、甲○○係領有執照之醫師，自民國（下同）91年6 月27日起
    在新竹縣竹東鎮○○路218 號開設「東徽診所」，並自任東
    徽診所之負責醫師，復自92年8 月20日起，在桃園縣龍潭鄉
    ○○路228 號開設「唯科骨外科診所」（下稱唯科診所），
    並於93年8月2日至94年5 月27日期間，聘請領有醫師執照之
    王宗亮在唯科診所看診，且登記為該診所負責醫師，前開 2
    家診所均與行政院衛生署中央健康保險局（下稱中央健保局
    ）簽約成為全民健康保險特約醫事服務機構，受託辦理民眾
    健保門診治療，依規定須依實際看診情形核實申報醫療費用
    。詎甲○○竟意圖為自己不法之所有，自94年3 月18日起迄
    同年12月間某日止之期間內，利用附表一所示之東徽診所病
    患陳可欣等人，及附表二所示之唯科診所病患劉治杞等人前
    往就診之機會，將上開病患交付之健保IC卡重複刷卡讀取資
    料多次，或病患於某日根本未前往上開診所看診，竟虛報相
    關就診紀錄，並在其醫療業務上作成之病歷中填寫不實之症
    狀及治療行為後，分別以其本人及不知情之王宗亮名義，據
    以向中央健保局虛報醫療費用，致中央健保局相關承辦人員
    陷於錯誤，誤認前開病人確曾接受相同次數之醫療行為，而
    將上開不實之上傳資料製作成「中央健保局IC上傳資料及醫
    療費用申報資料」、「保險對象門診就醫紀錄明細表」等公
    文書，並重複撥款共計新臺幣（下同）15,453元之健保補助
    款予東徽診所及唯科診所，以此方式向中央健保局詐領虛報
    部分之醫療費用，牟取不法所得【病患姓名、虛報醫療費用
    日期、虛報金額詳參附表一、二所示】，足生損害於王宗亮
    、陳可欣等人及中央健保局對於醫療健保業務管理之正確性
    。嗣中央健康保險局受理檢舉後，責成稽查人員就東徽診所
    、唯科診所申報之醫療費用進行查核，並對附表一、二之病
    患進行訪談，發現上開申報資料與病患實際就診情形不符，
    始悉上情。
二、案經王宗亮告訴由臺灣桃園地方法院檢察署檢察官偵查起訴
    。
    理  由                                                                
壹、程序方面
    按在正當法律程序下之刑事審判，犯罪事實應依證據認定之
    ，即採證據裁判原則。證據裁判原則以嚴格證明法則為核心
    ，亦即認定犯罪事實所憑之證據，須具證據能力，且經合法
    調查，否則不得作為判斷之依據，此由刑事訴訟法第155 條
    第2 項規定：「無證據能力、未經合法調查之證據，不得作
    為判斷之依據」自明。而所謂證據能力，係指證據得提出於
    法庭調查，以供作認定犯罪事實之用，所應具備之資格；此
    項資格必須證據與待證事實具有自然關聯性，符合法定程式
    ，且未受法律之禁止或排除，始能具備（司法院大法官釋字
    第582 號解釋文及理由書意旨參照）。故而，具備證據能力
    之證據，自應審究該證據與待證事實是否具有自然關聯性及
    有無受法律之禁止或排除等情形。而所謂「與待證事實具有
    自然關聯性」係以該證據有助於證明待證事實之蓋然性始可
    ，而此「蓋然性」之判斷，則應基於一般社會生活所形成之
    論理法則與經驗法則加以認定該證據與待證事實之存否具有
    最小必要程度之影響力即屬已足（見林永謀著「刑事訴訟法
    釋論（中冊）」第47至48頁）；而「有無受法律之禁止或排
    除等情形」主要則係指「證據排除法則」、「傳聞法則」及
    「意見法則」等之適用而言。而刑事訴訟法上「證據排除法
    則」，係指將具有證據價值，或真實之證據因取得程序之違
    法，而予以排除之法則（最高法院94年台上字第716 號判決
    意旨參照），如刑事訴訟法第156 條第1 項之自白任意性、
    第158 條之2 至之4 、第100 條之1 第2 項、組織犯罪防制
    條例第12條等規定均是有關於證據強制排除之規定；而「傳
    聞法則」則係基於直接審理主義及言詞審理主義諸原則，而
    認被告以外之人於審判外之言詞或書面陳述，係在未保障當
    事人之反對詰問權下所為，而認此等證據原則上應予排斥，
    刑事訴訟法第159 條第1 項即有明文，惟於特殊之情況下仍
    例外地賦予該傳聞證據具有證據能力，如刑事訴訟法第 159
    條之1 至第159 條之5 及第206 條等規定，此外，尚包括性
    侵害犯罪防制法第15條第2 項、兒童及少年性交易防制條例
    第10條第2 項、家庭暴力防治法第28條第2 項、組織犯罪防
    制條例第12條及檢肅流氓條例中有關秘密證人筆錄等多種刑
    事訴訟特別規定之情形；至於「意見法則」則係指證人之個
    人意見或推測之詞，除以實際經驗為基礎者外，不得作為證
    據，刑事訴訟法第160 條定有明文。故而，證據能力之有無
    即應本於上開之法則及有無例外之規定為判斷。茲就本件公
    訴人及被告、辯護人提出之證據及本院引用之證據之證據能
    力，分別論述如下：
（一）告訴人王宗亮、證人王琪中、林建甫、劉麗玲、林文成、
      魏心怡、邱弘淇、劉家銓、謝雅菱、蔡曜聲等人於檢察事
      務官詢問時之陳述
    (1)按刑事訴訟法第159 條第1 項規定：「被告以外之人於審
      判外之言詞或書面陳述，除法律有規定者外，不得作為證
      據」，其立法本旨係以證人於審判外之言詞或書面陳述，
      屬於傳聞證據，此項證據，當事人無從直接對於原供述者
      加以詰問，以擔保其真實性，法院亦無從直接接觸證人而
      審酌其證言之憑信性，違背直接審理及言詞審理之原則，
      除具有必要性及信用性情況之除外者外，原則上不認其有
      容許性，自不具證據能力；至所謂具有必要性及信用性情
      況者，例如刑事訴訟法第159 條之1 、之2 、之3 、之4
      、之5 情形，仍例外認其有證據能力，然此乃係指法院未
      於審判期日傳喚相關證人到庭，案件僅能依靠該等證人於
      審判外之陳述以為判斷之情形，始需就該等審判外供述證
      據嚴格依照刑事訴訟法第159 條之1 至之5 所定要件一一
      檢視各該證人之供述，作為證據之資格。倘法院已經依據
      當事人聲請傳喚證人到庭接受檢辯雙方之交互詰問，則法
      院既已透過直接、言詞審理方式檢驗過該證人之前之證詞
      ，當事人之反對詰問權亦已受到保障得以完全行使之情況
      下，該等審判外證據除有其他法定事由（例如：非基於國
      家公權力正當行使所取得或私人非法取得等，而有害公共
      利益，即以一般證據排除法則為判斷），應認該審判外供
      述已得透過審判程式之詰問檢驗，而取得作為證據之資格
      ，亦即其審判外供述與審判中供述相符部分，顯然已經構
      成具備可信之特別情狀，當然有證據資格（實務上之作用
      常為引用該等陳述與審判中陳述相符，強化該證人供述之
      可信度），其不符部分，作為檢視審判中所為供述可信與
      否之彈劾證據，當無不許之理，甚者，其不符部分倘係於
      司法警察、檢察事務官調查中之供述，作為認定被告犯罪
      與否或不構成犯罪與否之證據，亦僅需依照刑事訴訟法第
      159 條之2 規定，衡酌該等筆錄作成之外部環境、製作過
      程、內容、功能等情況，就詢問有無出於不正方法、陳述
      是否出於非任意性、有無違反法定障礙事由期間不得詢問
      及禁止夜間詢問之規定、詢問時是否踐行告知義務、該等
      筆錄之記載與錄音或錄影內容是否相符等有無排除證據能
      力之各項，就該等陳述適法性與否為整體之考量，及該等
      審判外之陳述內容，是否與發見真實，有重要關係等事實
      ，予以判斷，即可取得證據之資格，而作為認定事實之證
      據資格，最高法院94年度台上字第2507號、95年度台上字
      第1525、2534、5523號判決意旨均可資參照。
    (2)查告訴人王宗亮、證人魏心怡、劉家銓、謝雅菱、蔡曜聲
      等人於檢察事務官詢問時之證述，係屬被告以外之人於審
      判外所為之陳述，性質上雖屬傳聞證據，且被告及辯護人
      於原審、本院行準備程序時亦主張無證據能力（原審卷(一)
      第25頁、本院卷第55頁背面），惟無證據證明上開檢察事
      務官訊問過程、內容有何排除證據能力之各項情況，且原
      審審理中業已傳喚告訴人王宗亮、證人魏心怡、劉家銓、
      謝雅菱、蔡曜聲等人到庭以證人身分作證，並准許被告及
      辯護人對上開證人當庭及先前之陳述進行詰問，即已賦予
      被告對於上開證人對質詰問機會，則上開證人於審判外陳
      述，其屬傳聞證據之瑕疵，應已治癒，是其審判外供述與
      審判中供述相符部分，顯然已經構成具備可信之特別情狀
      ，當然有證據資格；至於不符部分，經衡酌該等筆錄作成
      之外部環境、製作過程、內容、功能等情況，並無發現有
      排除證據能力之各項情形，且該等審判外之陳述內容，與
      發見真實具有重要關係，依刑事訴訟法第159條之2之規定
      ，自應具有證據能力。
（二）告訴人王宗亮、證人劉燕錦、劉家銓、謝雅菱、蔡曜聲、
      陳愛妹、高錦玲、葉文光、吳明玉、曾秀玉、劉淑華、謝
      玉屏、王琪中、邱弘淇、劉吉桐等人於檢察官訊問時之陳
      述
    (1)刑事訴訟法第159 條之1 所稱得為證據之被告以外之人於
      偵查中向檢察官所為之陳述，立法者係以刑事訴訟法規定
      檢察官代表國家偵查犯罪、實施公訴，依法有訊問被告、
      證人、鑑定人之權，且實務運作時，偵查中檢察官向被告
      以外之人所取得之陳述，原則上均能遵守法律規定，不致
      違法取供，其可信性甚高，為兼顧理論與實務，而對被告
      以外之人於偵查中向檢察官所為之陳述，除顯有不可信之
      情況者外，得為證據。乃同法第159 條第1 項所謂得作為
      證據之「法律有規定者」之一，為有關證據能力之規定，
      係屬於證據容許性之範疇。而被告之反對詰問權，雖屬憲
      法第8 條第1 項規定「非由法院依法定程序不得審問處罰
      」之正當法律程序所保障之基本人權及第16條所保障之基
      本訴訟權，不容任意剝奪。但詰問權係指訴訟上被告有在
      公判庭當面詰問證人，以求發現真實之權利，應認被告具
      有處分權，非不得由被告放棄對原供述人之反對詰問權。
      此與證據能力係指符合法律所規定之證據適格，而得成為
      證明犯罪事實存在與否之證據資格，性質上並非相同。被
      告得以詰問證人，以被告或其辯護人在場為前提。上開得
      為證據之被告以外之人於審判外向法官所為之陳述及於偵
      查中向檢察官所為之陳述，就本案被告而言，事實上均難
      期有於另案法官審判外或檢察官偵查中行使反對詰問權之
      機會。從而，於事實審法院審判實務中，案內遇有此類未
      能賦予被告行使詰問權之供述證據，即應依刑事訴訟法第
      273 條第1 項第5 款、第8 款及第171 條規定，於準備程
      序期日訊明、曉諭被告或其辯護人是否聲請傳喚該被告以
      外之人以踐行人證之調查程序，使被告或其辯護人針對該
      被告以外之人於審判外向法官及於偵查中向檢察官所為之
      陳述，有補足行使反對詰問權之機會。倘被告明示捨棄詰
      問者，應記明筆錄，以杜爭議。除有類如刑事訴訟法第15
      9 條之3 所列各款之情形以外，均應傳喚該被告以外之陳
      述人到庭依法具結，給予被告或其辯護人詰問，或依同法
      第163 條第1 項、第167 條之7 規定為詢問之機會。此即
      刑事訴訟法第196 條明定「證人已由法官合法訊問，且於
      訊問時予當事人詰問之機會，且陳述明確別無訊問必要者
      ，不得再行傳喚」，以與傳聞法則之理論相符，並與第15
      9 條之1 規定相呼應。故上開尚未經被告行使詰問權之被
      告以外之人於審判外向法官所為之陳述及於偵查中向檢察
      官所為之陳述，應屬未經完足調查之證據，非謂無證據能
      力，不容許作為證據。否則，如被告以外之人於本案審判
      中所為之陳述，與其先前在另案法官審判外或檢察官偵查
      中所為之陳述不符時，既謂後者無證據能力，依同法第15
      5 條第2 項規定，即應悉數摒除不用，僅能採取其於本案
      審判中之陳述作為判斷之依據，按之現行刑事訴訟法關於
      傳聞證據排除例外之規定，殊難謂為的論。於法院踐行詰
      問程序後，綜合該被告以外之人全部供述證據，斟酌卷內
      其他調查之證據資料，本於經驗法則及論理法則，作合理
      之比較而為取捨、判斷，此屬實質證據價值之自由判斷問
      題，要無所謂其證據價值自比審判外之陳述為高之可言（
      最高法院95年台上字第6675號、96台上字第1870號判決意
      旨參照）。又刑事訴訟法第159 條之1 第2 項所謂「顯有
      不可信」之情況，係指其不可信之情形，甚為顯著了然者
      ，固非以絕對不須經過調查程序為條件，然須從卷證本身
      ，綜合訊問時之外部情況，例如：是否踐行偵查中調查人
      證之法定程序，給予在場被告適當詰問證人之機會等情，
      為形式上之觀察或調查，即可發現，無待進一步為實質調
      查之情形而言。並非對其陳述內容之證明力如何加以論斷
      ，二者之層次有別，亦不應混淆。
    (2)本件告訴人王宗亮、證人劉燕錦、劉家銓、謝雅菱、蔡曜
      聲、陳愛妹、高錦玲、葉文光、吳明玉、曾秀玉、劉淑華
      、謝玉屏、王琪中、邱弘淇、劉吉桐等人於檢察官訊問時
      之陳述，依卷證資料以觀，並無證據證明有違反法定程序
      之情事，且雖屬被告以外之人於審判外之陳述而為傳聞證
      據，然被告及辯護人並未具體指摘此部分證據作成之外部
      情況有何顯不可信之特別情事，且本院就該證據形式上之
      觀察及調查，亦未發現有何顯不可信之特別情事，是依刑
      事訴訟法第159條之1第2 項之傳聞法則例外規定，自應認
      具證據能力，且原審審理中業已傳喚告訴人王宗亮、證人
      劉燕錦、劉家銓、謝雅菱、蔡曜聲、陳愛妹、高錦玲、葉
      文光、吳明玉、曾秀玉、劉淑華、謝玉屏、王琪中、劉吉
      桐等人到庭接受被告及辯護人之對質、詰問，對於被告等
      人之對質、詰問權已有所保障，復經原審依刑事訴訟法第
      165 條之規定踐行調查書證之程序，是此部分調查證據之
      程序已臻完備，自得作為本件認定事實之證據。
（三）又按傳聞法則之重要理論依據，在於傳聞證據未經當事人
      之反對詰問予以核實，乃予排斥，惟若當事人已放棄對原
      供述人之反對詰問權，於法院審判時表明同意該等傳聞證
      據可作為證據，基於證據資料愈豐富，愈有助於真實發現
      之理念，並貫徹刑事訴訟法修法加重當事人進行主義之精
      神，確認當事人對於證據能力有處分權之制度，傳聞證據
      經當事人同意作為證據，法院認為適當者，亦得為證據。
      另當事人於調查證據時，對於傳聞證據表示「沒有意見」
      ，而未於言詞辯論終結前聲明異議，應視為已有將該等傳
      聞證據採為證據之同意，此刑事訴訟法第159 條之5 定有
      明文。本案被告、辯護人於原審及本院準備程序中對於公
      訴人提出之其餘被告以外之人於審判外陳述之證據能力均
      表示無意見（卷第60頁，原審卷(一)第25頁），且迄本院辯
      論終結前，亦均未爭執本案其餘供述證據之證據能力，依
      刑事訴訟法第159條之5之規定，應視為被告已同意本案相
      關之傳聞證據均可作為證據，本院斟酌本案卷內其餘供述
      之證據並非非法取得，亦無證明力明顯過低之情形，且經
      本院於審判期日依法進行證據之調查、辯論，被告於訴訟
      上之程序權，已受保障，前揭各該證據，均得採為證據。
（四）中央健康保險局北區分局函附之訪查報告（含查核資料、
      訪查紀錄）
    (1)按刑事訴訟法第159條之4規定：「除前三條之情形外，下
      列文書亦得為證據：一、除顯有不可信之情況外，公務員
      職務上製作之紀錄文書、證明文書。二、除顯有不可信之
      情況外，從事業務之人於業務上或通常業務過程所須製作
      之紀錄文書、證明文書。三、除前二款之情形外，其他於
      可信之特別情況下所製作之文書。」查上開條文之立法理
      由為：「一、本條係新增。二、公務員職務上製作之紀錄
      文書、證明文書如被提出於法院，用以證明文書所載事項
      真實者，性質上亦不失為傳聞證據之一種，但因該等文書
      係公務員依其職權所為，與其責任、信譽攸關，若有錯誤
      、虛偽，公務員可能因此負擔刑事及行政責任，從而其正
      確性高，且該等文書經常處於可受公開檢查（Public Ins
      pection ）之狀態，設有錯誤，甚易發現而予及時糾正，
      是以，除顯有不可信之情況外，其真實之保障極高。爰參
      考日本刑事訴訟法第323 條第1 款、美國聯邦證據規則第
      803 條第8 款、第10款及美國統一公文書證據法第2 條，
      增訂本條第1 款之規定。三、從事業務之人在業務上或通
      常業務過程所製作之紀錄文書、證明文書，因係於通常業
      務過程不間斷、有規律而準確之記載，通常有會計人員或
      記帳人員等校對其正確性，大部分紀錄係完成於業務終了
      前後，無預見日後可能會被提供作為證據之偽造動機，其
      虛偽之可能性小，何況如讓製作者以口頭方式於法庭上再
      重現過去之事實或數據亦有困難，因此其亦具有一定程度
      之不可代替性，除非該等紀錄文書或證明文書有顯然不可
      信之情況，否則有承認其為證據之必要。爰參考日本刑事
      訴訟法第323 條第2 款、美國聯邦證據規則第803 條第6
      款，增訂本條第2 款。四、另除前二款之情形外，與公務
      員職務上製作之文書及業務文件具有同等程度可信性之文
      書，例如官方公報、統計表、體育紀錄、學術論文、家譜
      等，基於前開相同之理由，亦應准其有證據能力，爰參考
      日本刑事訴訟法第323 條第3 款之規定，增訂本條第3 款
      」。故依上開立法理由，本條第3 款「其他於可信之特別
      情況下所製作之文書」，必須為與公務員職務上製作之文
      書及業務文件具有同等程度可信性之文書，亦即該文書必
      須經常處於可受公開檢查之狀態，設有錯誤，甚易發現而
      予及時糾正；或係於通常過程不間斷、有規律而準確之記
      載，通常有人員校對其正確性，大部分紀錄係完成於相關
      事件前後，無預見日後可能會被提供作為證據之偽造動機
      ，其虛偽之可能性小。又刑事訴訟法第159 條之4 對於具
      有高度特別可信之文書如公務文書等，在兼具公示性、例
      行性或機械性、良心性及制裁性等原則下，雖屬傳聞證據
      ，例外容許作為證據使用。因此，採取容許特信性文書作
      為證據，應注意該文書之製作，是否係於例行性的公務或
      業務過程中，基於觀察或發現而當場或即時記載之特徵（
      最高法院94年度台上字第1361號判決意旨參照）。
    (2)經查，本件被告之辯護人以卷附之中央健保局訪查報告為
      審判外之書面陳述為由，主張無證據能力云云。惟卷附之
      中央健保局北區分局訪查報告（臺灣桃園地方法院檢察署
      95年度交查字第168號卷(二)，原法院中央健保局98年8月11
      日覆函卷），係由中央健保局北區分局稽核人員即證人劉
      燕錦等人實地審查後之紀錄，業經證人劉燕錦於檢察官訊
      問及原審審理時到庭證述屬實（96年度調偵字第626 號卷
      第5至7頁，原審卷(二)第42至43頁），而證人劉燕錦認東徽
      診所、唯科診所費用申報情形異常，進而採行實地訪查，
      容係其親身見聞其事，且係依據中央健保局政風室94年 9
      月30日簽核「中央健康保險局北區分局辦理醫療給付業務
      稽核專案」暨健保IC卡刷卡異常稽核專案及民眾匿名檢舉
      東徽診所、唯科診所浮報健保費用而實施審查、分析及認
      定，應屬行政法規授權行政機關所為一般例行性之分析與
      查核，係公務員於例行性之公務過程中，基於其自身職務
      上之觀察而記載之紀錄文書，且健保局之查核人員所作之
      紀錄，僅係作為審查費用申報、治療用藥之合理性，並非
      犯罪之偵查，故將被告定罪並非其之目的，亦不使其因此
      享有職務上之利益，故虛偽製作訪查報告之風險或動機幾
      乎不存在，亦即其等製作之紀錄文書具有高度特別可信性
      ，依刑事訴訟法第159條之4第1 款之規定，認具證據能力
      。
（五）本院以下所引用之其餘卷附之非供述證據，均與本件事實
      具有自然關聯性，且核屬書證性質，又查無事證足認有違
      背法定程式或經偽造、變造所取得等證據排除之情事，復
      經本院依刑事訴訟法第165 條踐行書證之調查程序，況公
      訴人及被告、辯護人對此部分之證據能力亦不爭執，是堪
      認均有證據能力。
貳、實體方面
    訊據被告矢口否認有上開犯行，辯稱：證人陳可欣於94年 3
    月21日至東徽診所就診，她有做X 光、骨質密度、抽血、復
    健治療，依法可以依照不同醫療位置規定，為同年25日、31
    日不同醫療費用之申報。證人曾秀玉於94年5 月18日刷健保
    卡3次，是因為她於同年月6日、11日來就診時，未帶健保卡
    ，就診時以欠單處理，事後補刷卡還單。證人彭焜瑾是在94
    年3月18日刷健保卡乙次，見到東徽診所做復健治療，同年5
    月5 日就診未帶健保卡，乃以欠單處理，俟證人彭焜瑾同年
    月18日再來就診，才補刷5月5日之就診。證人劉淑華於94年
    4月10日就診時刷卡3次，主要是因病人有依其病情為5 項醫
    事處理。證人謝玉屏於94年5 月13日就診時未攜帶健保卡，
    同年月23日才補刷卡申報同月日13日之醫療費用。證人葉秀
    春證述其作復健1至2個月的時間，而且94年5 月20日有她復
    健資料，可見證述於94年5月1日是初診不實在。證人吳明玉
    證述其先看診5 至6 次，持續做1 個多月，推估復健至少有
    7、9次，沒有多申報醫療費用。證人詹秀鳳於94年3 月10日
    刷卡3次是X光、驗尿、復健，而且包括病人回診，診所所申
    報之醫療次數絕對大於她所陳述之就診次數。證人劉家銓有
    重覆刷卡是因他未帶健保卡或他健保卡不能使用，診所會先
    作記錄押款，下次再補刷卡。證人陳愛妹證稱94年3 月12日
    刷卡3次，但從申報序號來看祇有申報2次，可見其證述不實
    。證人謝雅菱於原審證稱其於健保局人員訪查時有提供2 個
    藥袋，1個3天、1個7天藥量，不可能如證人謝雅菱所述祇是
    拿3、4、5日口服藥而已。證人高錦玲於94年4 月11日刷卡2
    次，診所申報94年4月11日、同年12日2次，是她有3 項醫療
    處置。證人葉文光於93年12月3、5、7 日之申報醫療費用，
    是因為他病情做不成的處置。證人蔡曜聲於94年4 月22日至
    唯科診所就診，總共刷卡2次134753、163743，有3個半小時
    的時間差，當時診所是下午2 點半看診，病患是急診方式就
    診，163743 是一般就診，當天他有做X光檢查、抽血、驗尿
    、尿液報告是94年4 月29日發出，與申報時間相符，沒有重
    覆申請醫療費用。告訴人王宇亮提出的排班表是我們預定排
    班的排班表，不是實際的看診最終確定的時間，應該以我提
    給衛生局最後核准的時間表為準才對。我們有重複刷卡的原
    因，是因如果病人來就診沒有帶健保卡或健保卡不能使用，
    我們會先作紀錄押款，下次再補刷卡。或是可能依照病人當
    天不同的病症分別醫療看診後，我們得依照健保法令的規定
    ，我們亦可以重複申報，所以可能才有重複刷卡的情形。另
    外我要補充，我在東徽診所看診的時間都是依照看診的時間
    表準時看診。我並沒有偽造東徽診所病歷的問題，我的病歷
    都是正確的，重複刷卡的原因除了因為病人押款擔保外，病
    人可能因為不同病情所作的不同醫療處置，我們是都可以依
    規定重覆刷卡申報費用。證人魏心怡係於93年8 月以前擔任
    診所助理，其指證事實之時在離職後，其指證不實，證人劉
    燕錦既然是健保稽查人員，這樣應該對法令規定申報費用的
    標準很清楚，但是她在桃園地院出庭的時候，我有舉一個實
    例請她回答，就如庭上我舉的實例，她竟回答當天僅能掛號
    1 次，但是不同的病症我們能夠刷卡1 次。關於訪談紀錄，
    為何病人想要拿藥單、診察單出來核對的時候，健保稽查人
    員為何拒絕比對，認應以病人的記憶為準，以致與事實不符
    ，其證言自不可採云云；被告選任辯護人則以：依東徽診所
    及唯科診所成立的時間及看診的情形，如果被告要虛報費用
    不可能只有如起訴書、上訴書所載這區區的1 萬多元，我們
    從健保局提供的歷次刷卡、申報費用紀錄來看，健保局可能
    依照看診病患的訪談紀錄誤認被告有虛偽申報的情形，我們
    從卷證資料可以得到佐證，剛才被告在就本案各個證人的證
    述做了一一的答覆，我們可以知道重覆刷卡的情形有很多種
    情形，如病人當天有不同的醫療處置情形或是健保卡未帶押
    款的情形下，才有重覆刷卡的情形，被告確未業務上登載不
    實詐領醫療費用云云置辯。惟查：
一、被告係領有醫師執照之醫師，而於91年6 月27日起在新竹縣
    竹東鎮○○路218 號開設東徽診所，並自任東徽診所之負責
    醫師，且東徽診所自91年7月14日起至94年5月25日止與中央
    健保局簽約為全民健康保險特約醫事服務機構（代號：0000
    000000），受託辦理全民健康保險醫療業務，而由被告每月
    向健保局申報東徽診所之醫療費用補助等情，為被告於原審
    、本院準備程序及審理時所肯認，復有醫療機構開業執照、
    醫事機構基本資料查詢在卷可稽（前揭95 年度交查字第168
    號卷(一)第192頁，卷(二)第36至37頁），足堪認定。
二、被告於92年8月20日，在桃園縣龍潭鄉○○路228號另開設唯
    科診所，並陸續聘請領有醫師執照之林建甫（擔任負責人期
    間為92年8 月20至93年8月2日）、王宗亮（擔任負責人期間
    為93年8月3日至94年5 月27日）等人擔任唯科診所負責醫師
    ，而於94年5 月27日辦理歇業，再由被告自94年5 月27日開
    業擔任唯科診所之負責醫師，且唯科診所自93年8月3日起與
    中央健保局簽約為全民健康保險特約醫事服務機構（代號：
    0000000000），受託辦理全民健康保險醫療業務，而唯科診
    所每月向健保局申報之醫療費用補助均由被告負責等情，雖
    為被告所否認，惟此部分事實，業據證人林建甫於檢察事務
    官詢問及原審審理時證述：「伊只是被告雇用擔任唯科診所
    負責人，伊並沒有管理診所財務及健保費之請領等事項，向
    健保局申報健保費一般是被告或被告太太負責，雖然請領健
    保費前要負責醫師蓋章，但並不會給伊審核，診所大小章都
    是放在診所抽屜內」等語（前揭95年度交查卷第168號卷(一)
    第83至84頁，原審卷(一)第153至156頁）及證人王宗亮於檢察
    事務官詢問及原審審理時證述：「當初伊是在網路上看到應
    徵醫師的廣告，伊就跟被告面談，被告要伊在唯科診所及東
    徽診所看診，並因被告已是某家診所的負責人，依規定不能
    再擔任另一家診所負責人，就找伊擔任負責人，但實際負責
    人是被告，且伊並不經手健保費申報的業務」等語（前揭95
    年度交查卷第168號卷(一)第9至10頁、第143至144頁，原審卷
    (一)第144至153頁），復有桃園縣政府衛生局95年3 月23日桃
    衛醫字第0950017208號函、醫療機構開業執照、全民健康保
    險特約醫事服務機構合約、全民健康保險投保單位成立通知
    書、醫事機構基本資料查詢在卷可稽（前揭95年度交查字第
    168號卷(一)第21頁、第175頁、第178至191頁，卷(二)第38至39
    頁、第42頁），且參以唯科診所之全名為「唯科骨外科紀念
    診所」，係為紀念被告配偶王琪中之父親王唯科而命名，且
    唯科診所之營業處所為被告配偶王琪中所有等情，為被告所
    不否認，且據證人王琪中於檢察官訊問及原審審理時證述明
    確（原審卷(二)第93頁、卷(三)第119 頁背面），又唯科診所之
    彰化商業銀行竹東分行帳戶（帳號：00000000000000號）所
    留之印鑑章式樣除唯科診所及負責人王宗亮之大小章外，尚
    蓋有「甲○○」之印章，且中央健保局匯入該帳戶之全民健
    保補助款，分別於94年4月7日、94年5月31日及94年8月31日
    遭轉提，並以被告之名義匯入被告配偶王琪中之合作金庫商
    業銀行龍潭分行帳戶（帳號：000000 0000000號），有上開
    唯科診所彰化商業銀行竹東分行帳戶之開戶資料、往來明細
    ；王琪中合作金庫商業銀行龍潭分行帳戶開戶資料、往來明
    細；存摺支取單、匯款單在卷為憑（95年度交查字第168 號
    卷(一)第12至127 頁、第129至137頁、第151至158頁），顯見
    唯科診所之名稱及財務之動支均由被告及其配偶王琪中負責
    ，益徵被告為唯科診所之實際負責人，並負責每月向健保局
    申報唯科診所之醫療費用補助無訛。
三、又東徽診所、唯科診所曾製作如附表一、二所示病患、就醫
    日期及醫療項目等內容，向中央健保局據以申報醫療費用，
    獲健保局撥付如附表一、二所示醫療費用共15,453元等情，
    業據被告於原審審理時坦承無訛，復有如附表一、二所示病
    患之中央健康保險局保險對象門診就醫記錄明細表在卷可稽
    （前揭95年度交查字第168 號卷(二)，原審卷附中央健保局98
    年8月11日覆函卷），亦堪認定。
四、惟本件所應審究者厥為：本件東徽診所及唯科診所所申報之
    資料是否虛偽不實，以及被告是否具有意圖詐領健保給付而
    故意虛偽不實申報。茲分述如下：
    1.附表一編號1 陳可欣部分（94年3 月25日及94年3 月31日
      之診察費、診療費、藥費、藥服費）
      東徽診所此部分之申報係虛偽不實係以東徽診所申報保險
      對象陳可欣94年3月25日及94年3月31日之診察費、診療費
      、藥費、藥服費等費用（前揭原審卷附中央健保局98 年8
      月11日覆函卷第47頁），而其刷取健保IC卡日期係在94年
      3月21日（原審中央健保局98年8月11日覆函卷第49頁），
      且依證人陳可欣於中央健保局訪查時及原審審理時證述：
      「伊是因腰痛於94年3月21日至東徽診所就診1次，同一療
      程僅做4次復健，就沒有再去該診所，伊祇有第1次去東徽
      診所時有掛號，後面去就沒有掛號，也沒有醫師看診，祇
      有做復健」等語（前揭原審卷附中央健保局98年8 月11日
      覆函卷第45頁，原審卷(二)第69至71頁）互核相符，又東徽
      診所與唯科診所之排班表均由被告所為迭經告訴人王宗亮
      陳送在卷（98年9月2日告訴理由補充狀），被告在東徽駐
      診之時間為星期一上、下午、星期二晚間、星期三上、下
      午、星期四上午、星期六上、下午，在唯科診所駐診之時
      間為每週一晚間、週二上、下午、週三晚間、週四下午、
      晚間、週五全日、週六晚間、週日上午，被告星期五及星
      期日均未在東徽診所看診，此有被告自書排班表（臺灣桃
      園地方法院檢察署99年度請上字第182 號偵查卷第24、25
      頁）、被告名片背面看診表（同署95年度交查字第168 號
      偵查卷第11頁）在卷佐證，被告雖辯以該表非實際看診表
      ，惟迄未能舉證證明之，自以上開排班表為認定被告實際
      看診時間。查證人陳可欣於94年3月25日及94年3月31日之
      診察費、診療費、藥費、藥服費）：94年3月25日及94年3
      月31日健保局無刷卡紀錄，表示證人陳可欣未就診，與其
      記憶無關，被告未有看診，94年3 月25日是星期五，被告
      不可能替證人陳可欣看診，原審逕向新竹縣政府衛生局函
      調東徽診所提供之病歷影本竟載94年3 月25日（星期五）
      證人陳可欣看診醫師為被告，然因被告星期五整天在唯科
      診所看診，證人陳可欣不可能至東徽診所由被告看診，該
      病歷影本顯與事實不符。至原審向新竹縣政府衛生局函調
      東徽診所提供保險對象陳可欣該2 日之醫療費用收據（原
      審卷(四)第12頁背面），足見保險對象陳可欣曾於該2 日至
      東徽診所就診，且佐以上開醫療費用收據所載就醫序號、
      醫療、復健及開立藥物等內容均與東徽診所上開申報資料
      相符，又觀之上開中央健康保險局保險對象門診就醫記錄
      明細表（原審卷附中央健保局98年8 月11日覆函卷第47頁
      ），東徽診所申報陳可欣於94年3月21日至3月31日間共計
      5 次簡單治療（即復健治療），核與證人陳可欣於中央健
      保局訪查及原審審理時均證述：「伊於94年3 月21日因腰
      痛至東徽診所就診，同一療程做4、5次復健」等語相符（
      同上卷第45頁，原審卷(二)第69至71頁），尚難認證人陳可
      欣確曾於上開2 日至東徽診所經醫師診察、開立藥物及施
      以復健治療，則東徽診所申報該2 日診察費、診療費、藥
      費、藥服費等費用自屬虛偽不實之情事。再者證人陳可欣
      僅是至院復健，醫所並未診療，何須掛號，亦無支付診察
      費、診療費、藥費、藥服費之必要？又證人陳可欣證述情
      節既與東徽診所之醫療收據內容不符，依常情以病人自身
      之經歷較符真實，自不得以證人陳可欣就診後迄健保局人
      員詢問時已逾5 個月，遽認證人陳可欣之記憶有誤，而以
      被告所提出之醫療費用收據、申報資料為認定事實之依據
      。
    2.附表一編號2曾秀玉部分
    (1)94年5 月6 日及94年5 月11日之診察費、診療費、藥費、
      藥服費
      東徽診所此部分之申報虛偽不實係以東徽診所申報保險對
      象曾秀玉94年5月6日及94年5 月11日之診察費、診療費、
      藥費、藥服費等費用（前揭原審卷附中央健保局98年8 月
      11日覆函卷第53頁），而其刷取健保IC卡日期係在94年 5
      月18日（原審卷附中央健保局98年8月11日覆函卷第51 頁
      ）日期顯不相符，且證人曾秀玉於中央健保局訪查時證述
      ：「伊是在94年5月18日首次至東徽診所就診，而於94年5
      月6日及94年5月11日並未至東徽診所就診，且伊至該診就
      診皆有帶健保卡，未曾有欠卡補卡之情形」等語（同上卷
      第50至51頁），又94年5月6日係星期五，依前揭排班表所
      示，被告當日不可能在東徽診所為證人曾秀玉看診。另原
      審向新竹縣政府衛生局函調東徽診所提供保險對象曾秀玉
      94年5月6日、94年5 月11日之醫療費用收據及被告提出之
      押單收據（原審卷(四)第11頁背面、卷(一)第71頁），固有證
      人曾秀玉於94年5月6日、96年5 月11日於就診未攜健保卡
      而以500元押單之記載，惟證人曾秀玉若於94年5 月6日未
      攜帶健保卡而以押單就診，則其於94年5 月11日再前往就
      診，則須刷2 次卡補單，而當日竟以再補單方式就診，此
      與常情相悖，況上開醫療費用收據、押單收據係由被告任
      實際負責人之東徽診所所制作，在乏證據佐證下，自難以
      其單方面制作，遽認其記載為真實。且依上開中央健康保
      險局對象IC卡回傳就醫記錄明細表（同上卷第59頁），所
      載證人曾秀玉於94年5 月18日就診時並無補卡情形（註：
      補卡註記欄記載為1 ，表示該次就診未有補卡情形，補卡
      註記欄記載為2 ，表示該次就診有補卡情形），足見上開
      押單與此明細表記載不符。此外，證人曾秀玉於中央健保
      局訪查時雖為上開之證述，復於原審審理時亦證稱：「伊
      只有去過東徽診所看診1 次」等語（原審卷(二)第71至73頁
      ），益見證人曾秀玉之上開證述顯與上開醫療費用收據及
      押單收據之內容不符，證人曾秀玉再證稱未曾去過東徽診
      所就診2 次以上，其自身經驗，自較他人有確切記憶，縱
      證人曾秀玉上開證述距其就診有3個月或4年之久，亦難任
      意推定其記憶有誤。
    (2)94年5月18日之藥費、藥服費
      東徽診所此部分之申報係虛偽不實係因東徽診所申報於94
      年5 月18日開立「治爾痛凝膠」予保險對象曾秀玉而申報
      藥費、藥服費（原審卷附中央健保局98年8 月11日覆函卷
      第53頁），再依證人曾秀玉於中央健保局訪查時證述：「
      伊於94年5 月18日因手痛、關節痛至東徽診所就醫，醫師
      當日有幫伊做復健1 次，但未開立任何藥物及藥膏給伊」
      等語（同上卷第50至51頁）。原審向新竹縣政府衛生局函
      調東徽診所提供保險對象曾秀玉該日之醫療費用收據（原
      審卷(四)第11頁背面）固載有東徽診所開立「治爾痛凝膠」
      之藥膏予曾秀玉之內容，惟上開醫療費用收據，乃東徽診
      所單方面制作之文書，在缺乏其他佐證下，尚難遽認其記
      載之內容必屬實在。況證人曾秀玉於中央健保局訪查時已
      為上開之證述，然證人曾秀玉此部分證述顯與上開醫療費
      用收據之內容不符，自難僅憑上開醫療收據而解免被告之
      罪責。至證人曾秀玉於原審審理時證述：「伊祇有去過東
      徽診所1 次，醫生有幫伊診察，但伊已經忘記有沒有拿藥
      ，因伊那陣子酸痛，去醫院看診幾乎都會給伊治酸痛的藥
      回去擦」等語（原審卷(二)第71至73頁），此與證人曾秀玉
      上開健保局訪查時之證述固未盡相符，惟此乃證人曾秀玉
      事後為息事寧人所為迴護被告之詞，尚難遽信。
    3.附表一編號3彭焜瑾部分
    (1)94年3月18日之診療費
      東徽診所此部分之申報係虛偽不實係因東徽診所申報保險
      對象彭焜瑾94年3 月18日1次復健治療之診療費190元（原
      審卷附中央健保局98年8 月11日覆函卷第56頁），而依證
      人彭焜瑾於中央健保局訪查時證述：「伊於94年3 月18日
      因腰部閃到至東徽診所就醫，醫師只有幫伊打針及拿藥，
      並未做復健治療」等語（前揭原審卷附中央健保局98年 8
      月11日覆函卷第54、55頁）二者並不相符，又查94年3 月
      18日係星期五，依前揭排班表所載，被告並未在東徽診所
      看診，證人彭焜瑾自不可能於當日為被告所看診。至原審
      向新竹縣政府衛生局函調東徽診所提供保險對象彭焜瑾該
      日之醫療費用收據（原審卷(四)第13頁背面），確載有「簡
      單治療－中度」等內容，並非明確載明係復健治療，尚難
      謂東徽診所申報該日診療費為實在。上開醫療費用收據所
      載就醫序號、復健治療、開立藥物等內容亦難遽信為真實
      。又證人彭焜瑾於原審審理時證述：「伊去過東徽診所幾
      次，有1 次是手肘關節的問題去做了復健，另還有因脊椎
      椎間盤去那邊拉腰，拉了一段時間，還有在那邊拿過控制
      血糖的藥，伊曾經做過手肘關節的推拿電療及脊椎受傷所
      做的拉腰等復健，且拉腰之前都會先熱敷」等語（原審卷
      (二)第74頁），惟此乃因被告業經起訴，證人彭焜瑾為息事
      寧人，所為迴護被告之證詞，既乏證據證明其最初供證與
      事實不符，自難以其事後翻異之證詞為有利被告之論據。
      末者，患者對於自身罹患疾病及就醫情形自較他人之記憶
      清楚，殊不因過些時日即有記憶錯誤之情形，證人彭焜瑾
      所為回憶其就醫之供述，尚難以其逾5 個月之久即生記憶
      錯誤之情形。
    (2)94年5 月5 日之診察費、藥費、藥服費
      東徽診所此部分之申報係虛偽不實係以東徽診所申報保險
      對象彭焜瑾94年5月5日之診察費、藥費、藥服費等費用（
      原審卷附中央健保局98年8 月11日覆函卷第56頁），而其
      刷取健保IC卡日期係在94年5 月18日（同上卷第59頁），
      且證人彭焜瑾於中央健保局訪查時證述：「伊於94年5月5
      日並未至東徽診所就診，且伊至該診就診皆有帶健保卡，
      未曾有欠卡補卡之情形」等語（同上卷第54至55頁）。又
      依上開中央健康保險局保險對象IC卡回傳就醫記錄明細表
      （前揭原審卷附中央健保局98年8 月11日覆函卷第59頁）
      所載該次並無補卡情形（註：補卡註記欄記載為1 ，表示
      該次就診未有補卡情形，補卡註記欄」記載為2 ，表示該
      次就診有補卡情形），稽之被告所提押單收據（原審卷(一)
      第73頁），雖載有「健押、押單額500 」等情，惟此為東
      徽診所所單方面制發，且事後亦無補單取回押金之證據尚
      難遽認為真實，自不足為被告有利之論據。況證人彭焜瑾
      於原審審理時亦證稱：「伊去東徽診所看診未有欠卡、補
      卡，且伊住離東徽診所不遠，即使伊忘記帶卡，也不會隔
      了10幾天才去補卡」等語（原審卷(二)第74至76頁），益見
      上開申報，並非實在，證人彭焜瑾記憶尚無錯誤。
    4.附表一編號4劉淑華部分 
    (1)94年4月15日及94年4月20日之診察費、藥費、藥服費
      東徽診所此部分之申報係虛偽不實係以東徽診所申報保險
      對象劉淑華94年4月15日及94年4月20日之診察費、藥費、
      藥服費等費用（原審卷附中央健保局98年8 月11日覆函卷
      第62 至63頁），而其刷取健保IC卡日期均係在94年4月10
      日，且證人劉淑華於中央健保局訪查時證述：「伊94年 4
      月15 日及94年4月20日並未至東徽診所就醫」等語（同上
      卷第60至61頁），足見上開申報顯非實在。復於原審審理
      時證述：「伊於94年4 月10日及11日至東徽診所就診後，
      就沒有再去東徽診所」等語（原審卷(二)第77至80頁），益
      見上開申報並無其他事證佐證為真實。至東徽診所所制作
      之醫療費用收據，既為該診所單方面制作供申報費用並無
      健保IC卡刷卡佐證有患者持來就醫，自難遽認其內容為真
      實，而證人劉淑華前後證述情節一致，尚無記憶模糊或混
      淆之情形，自難遽認證人劉淑華離就醫日甚遠，其記憶必
      有失真情形。
    (2)94年4月25日之診察費、藥費、藥服費
      東徽診所此部分之申報係虛偽不實係以東徽診所申報保險
      對象劉淑華94年4 月25日之診察費、藥費、藥服費等費用
      （原審卷附中央健保局98年8 月11日覆函卷第63頁），而
      其刷取健保IC卡日期係在94年4 月11日，且依證人劉淑華
      於中央健保局訪查時證述：「伊是在94年4 月11日做復健
      」等語（原審卷附本院中央健保局98年8 月11日覆函卷第
      60至61頁），又患者就醫若未攜帶健保卡，則診所大皆以
      先就診押單，事後再補刷卡退押金，此所以有就診與刷卡
      不一致情形，本件既無補單紀錄，且94年4 月11日就醫刷
      卡，過2星期後再申報94年4月25日之醫療費用，核與常情
      相悖，在查無證據足證上開刷卡有誤或證人劉淑華記憶失
      真下，尚難僅憑東徽診所單方面制作之醫療費用收據，遽
      認上開刷卡有誤或證人劉淑華記憶模糊、混淆，並資為被
      告有利之論據。
    5.附表一編號5謝玉屏部分
    (1)94年5 月13日之診察費、診療費、藥費、藥服費部分
      公訴人認東徽診所此部分之申報係虛偽不實無非係以東徽
      診所申報保險對象謝玉屏94年5 月13日之診察費、診療費
      、藥費、藥服費等費用（原審卷附中央健保局98年8 月11
      日覆函卷第70頁），而其刷取健保IC卡日期係在94年5 月
      23日（同上卷第71頁），且證人謝玉屏於中央健保局訪查
      時證述：「伊是在94年5 月23日下午首次至東徽診所就醫
      ，但因醫師不在，所以只是先照X 光、復健」等語（同上
      卷第66至67頁）。又證人謝玉屏於原審審理時雖證述：「
      伊第1 次去東徽診所是因為肩舺骨痛經別人介紹去看診，
      而且伊特別請假就是因為那時有門診，所以伊當日去確實
      有給醫師看診，醫師診斷後就說要做復健」等語（原審卷
      (二)第119至120頁），惟並未證明其於94年5 月13日曾至東
      徽診所第一次就診，自難執為被告有利之論據。另該筆申
      報之資料雖係以94年5月23日刷取健保IC卡（就醫序號2）
      之記錄為其申報依據，且依上開中央健康保險局保險對象
      IC卡回傳就醫記錄明細表（前揭原審卷附中央健保局98年
      8 月11日覆函卷第71頁）所載該次並無補卡情形（註：補
      卡註記欄記載為1 ，表示該次就診未有補卡情形，補卡註
      記欄」記載為2 ，表示該次就診有補卡情形），且未有補
      卡收據為憑，益見94年5月23日確非補刷94年5月13日之卡
      ，且時間相差10日，已逾7 日補卡時間，更不能有補刷卡
      情事，其虛偽申報甚明。
    (2)94年5月20日之診察費、藥費、藥服費部分
      東徽診所此部分之申報係虛偽不實係以東徽診所申報保險
      對象謝玉屏94年5 月20日之診察費、藥費、藥服費等費用
      （前揭原審卷附中央健保局98年8 月11日覆函卷第70頁）
      ，而其刷取健保IC卡日期係在94年5 月25日（同上卷第71
      頁），且證人謝玉屏於中央健保局訪查時證述：「伊94年
      5 月20日並未就診」等語（同上卷第66至67頁）。依上開
      中央健康保險局保險對象IC卡回傳就醫記錄明細表（前揭
      原審卷附中央健保局98年8 月11日覆函卷第71頁）所載該
      次並無補卡情形（註：補卡註記欄記載為1 ，表示該次就
      診未有補卡情形，補卡註記欄」記載為2 ，表示該次就診
      有補卡情形），且未有補卡收據可資調查，被告始終未能
      舉證證明病患就診刷卡期日何以與實際診療時日不符，則
      其此部分之申報即屬不實。
    6.附表一編號6葉秀春部分
    (1)94年4月20日及94年4月25日之全部醫療費用
      東徽診所此部分之申報係虛偽填載係以東徽診所申報保險
      對象葉秀春94年4月20日及94年4月25日之診察費、診療費
      、藥費、藥服費等費用（同上卷第76頁），其等刷取健保
      IC卡日期均係在94年5月1日，及證人葉秀春於中央健保局
      訪查時證述：「伊94年4月20日及94年4月25日並未至東徽
      診所就醫」等語（同上卷第73至74頁）為其主要依據。且
      依上開中央健康保險局保險對象IC卡回傳就醫記錄明細表
      （同上卷第75 頁）所載該2次並無補卡情形（註：補卡註
      記欄記載為1 ，表示該次就診未有補卡情形，補卡註記欄
      」記載為2 ，表示該次就診有補卡情形），且未有補卡收
      據可資調查，又被告就此始終未能舉證證明刷卡日期與實
      際看診日期不符之合法、合理原因，尚難憑空推定係疏忽
      記載或電腦操作錯誤等不確定原因卸責，執為卸責之依據
      ，則被告此部分不實申報至堪認定。
    (2)94年4月30日診療費
      東徽診所此部分之申報係虛偽不實係以東徽診所申報保險
      對象葉秀春94年4月30日至94年5月4日之4次復健治療而申
      請診療費760元（前揭原審卷附本院中央健保局98年8月11
      日覆函卷第76頁），而依保險對象葉秀春之IC卡回傳就醫
      紀錄明細表所載（同上卷第75頁），該段期間僅94年5月3
      日及94年5月4日有同一療程復健刷卡之紀錄，二者顯不相
      符。而對照上開葉秀春之IC卡回傳就醫紀錄明細表，在就
      醫序號11號之刷卡時間（94年5月1日上午10時37分47秒）
      後至就醫序號12號之刷卡時間（94年5月5日上午9 時38分
      42秒）前，確有5 筆復健之刷卡記錄（註：就醫序號11本
      含有1 次復健，而單純復健為過卡不取號，類別記載為AA
      ），其中2 筆係於94年5月5日所刷取，上開刷卡紀錄均與
      被告申報診療日期不符，被告迄未能舉證證明證人葉秀春
      確有於上開刷卡期日就診，而上揭醫療費用收據，亦與IC
      健保卡刷卡回傳就醫紀錄不同，殊難為被告有利論據，被
      告此部分虛偽申報亦堪認定。
    (3)94年5月14日診療費
      東徽診所此部分之申報係虛偽不實係以東徽診所申報保險
      對象葉秀春94年5 月14日至94年5月20日之3次復健治療而
      申請診療費570 元（同上卷第77頁），及依保險對象葉秀
      春之IC卡回傳就醫紀錄明細表所載（同上卷第75頁），而
      其刷取健保IC卡祇有94年5月1日刷卡紀錄，上開門診就醫
      記錄明細表雖有3 次門診紀錄，惟被告始終未能舉證證明
      何以94年5月1日即預刷94年5 月14日之就醫並申報醫療費
      用，足見上開申報顯屬虛偽。
    7.附表一編號7吳明玉部分
    (1)94年4 月6 日至94年4 月11日（起訴書僅記載94年4 月6
      日）之部分診療費（3 次復健）及94年4 月15日至94年4
      月17日（起訴書僅記載94年4 月15日）之部分診療費（1
      次復健），又94年4月18日申報復健費用
      東徽診所此部分之申報係虛偽不實係以東徽診所申報保險
      對象吳明玉94年4月6日申報診療費570元、藥費144元，94
      年4月15日申報診療費190元、藥費116元，94年4月18日申
      報藥費132 元（起訴書漏載部分）（前揭原審卷附中央健
      保局98年8月11 日覆函卷第82至83頁），而依保險對象吳
      明玉之IC卡回傳就醫紀錄明細表所載（同上卷第81頁），
      該2 段期間並無同一療程復健刷取健保IC卡之紀錄，且證
      人吳明玉於中央健保局訪查時證述：「伊因工作關係不可
      能天天去做復健，約2至3天去做復健治療」等語（同上卷
      第78頁）。且94年4月6日、94年4月15日、94年4月18日各
      僅刷卡乙次，何以各申報復健費6次、3次、7 次，此種與
      常情不符之狀況，被告迄未能提出合理說明，自不能僅憑
      東徽診所單方面制作之文書，遽為被告有利之認定，被告
      申報此部分不實之復健費用、藥費，至堪認定。又94年 4
      月18日申報不實藥費132 元部分檢察官雖漏載，惟因與上
      開不實申報部分有裁判上乙罪之連續犯關係，本院就此部
      分，亦應併予審理附此敘明。
    8.附表一編號8詹秀鳳部分
    (1)94年3月17日之診察費、藥費、藥服費
      東徽診所此部分之申報係虛偽不實係以東徽診所申報保險
      對象詹秀鳳94年3 月17日之診察費、藥費、藥服費等費用
      （前揭原審卷附中央健保局98年8 月11日覆函卷第86頁）
      ，而其刷取健保IC卡日期係在94年3 月10日（同上卷第88
      頁），且證人詹秀鳳於中央健保局訪查時亦證述：「伊於
      94年3月17日並未至東徽診所就診」等語（同上卷第84 至
      85頁）。雖依證人詹秀鳳於中央健保局訪查及原審審理時
      證述：「94年3 月10日刷卡日即為其首次至東徽診所就醫
      日，伊因腰及背痛去看診，醫師問診後說會傷到腎或是脊
      椎側彎，所以有幫伊照X 光及做驗尿檢查，並告訴伊幾天
      後再來看報告，看報告當天，伊並未將健保卡交給診所，
      所以當日並未刷取健保卡掛號，當時醫師有解說X 光的部
      分，並說伊腎沒有問題」等語（同上卷第84至85頁、原審
      卷(三)第81頁背面至84頁），惟證人詹秀鳳並未明確證稱其
      於94年3 月17日至東徽診所看報告，且僅看報告並未診療
      ，亦不得申報診察費、藥費、藥事服務費，足見證人詹秀
      鳳於原審所為證述，並無重大歧異，尚難執為被告有利之
      論據。又證人詹秀鳳94年3 月17日尿液檢驗報告由邱弘淇
      檢驗由其報告上之筆跡可斷是後來增加而報告顯不可信，
      觀之Leu：（－），WBC：14-16，而16的1是勉強塞進去很
      小空間，且若Leu：（－），WBC不可能為14-16，Bac：（
      3＋）更不可能，蓋Leu ：（－），WBC不可能為14-16，
      Bac：（3＋）。報告日期94年3 月12日，證人詹秀鳳證詞
      及刷卡時間94年3 月10日，192134，195420，195433，報
      告既係3 月12日始完成，則3 月10日如何知悉其有尿道炎
      ？且因泌尿道感染至東徽診所就診及服用治療泌尿道感染
      之藥物，泌尿道感染會尿道灼熱疼痛會一直要小便，小便
      次數很多，小便甚至有膿，會沾到內褲等，得過的人大概
      多年後，還不會忘記。證人詹秀鳳於99年2月3日原審審理
      時證稱94年3月10日刷卡看診1 次，94年3月17日未看診，
      沒有拿尿道炎的藥，與中央健保局上開訪查報告亦無不符
      ，證人詹秀鳳記憶明確何來混淆？足證被告虛報申報94年
      3月17日看診，看診醫師甲○○開給3天，尿道炎的藥，其
      病歷表、檢驗報告及醫藥費收據均非實在。
    9.附表二編號1劉家銓（原名劉治杞）部分   
    (1)94年3月24日之部分藥費115元（4日藥費）
      唯科診所此部分之費用係虛偽不實係以唯科診所申報之保
      險對象劉家銓門診就醫記錄明細表及龍青藥局申報之藥局
      醫療費用明細表中，94年3 月24日之該筆申報資料均載有
      給付7日之藥物而申報藥費201元（前揭原審卷附本院中央
      健保局98年8 月11日覆函卷第104、108頁），及證人劉家
      銓於中央健保局訪查時證述：「伊至唯科診所就診時，每
      次取2至3天的藥，並不曾拿過拿過7 天份的藥」等語（同
      上卷第100至101頁）。至證人劉家銓於原審審理時證述：
      「伊不是很確定在唯科診所是拿3天或是7天的藥，因為伊
      常會拿感冒藥，有可能其他地方拿藥的情形跟唯科診所的
      情形搞混，至於伊在健保局訪查時提到不曾拿過7 天的藥
      可能是伊搞混了，因為健保局來問伊的時候就匆匆忙忙，
      伊說伊要回去看藥單比對，那個小姐就說那裡有資料要伊
      在現場回答問題，伊以為是一般的詢問，所以沒有經過精
      確的確認取藥的天數，且伊現在去骨科看也都是開7 天的
      藥」等語（原審卷第25至27頁），核與證人劉家銓之證述
      顯有不符，在乏證據足證證人劉家銓於健保局訪查之證述
      與事實不符情況下，尚難執證人劉家銓於原審翻異之證詞
      ，為被告有利之認定。
    (2)94年3月25日之診察費
      唯科診所此部分之費用係虛偽不實係以唯科診所申報保險
      對象劉家銓94年3 月25日之診察費（前揭原審卷附中央健
      保局98年8月11日覆函卷第104頁），而其刷取健保IC卡日
      期係在94年3月24日（見本院中央健保局98年8月11日覆函
      卷第102 頁），且證人劉家銓於中央健保局訪查時證述：
      「94年3 月25日並未就診」等語（同上卷第100至101頁）
      ，又證人劉家銓於94年3 月24日就診並無抽血檢查費用，
      即無抽血檢查，自不能預刷94年3 月25日看報告，此部分
      費用即非實在。況依證人劉家銓於原審審理時證述：「伊
      第1次到唯科診所門診不是在庭的被告幫伊看診，而是另1
      個醫師幫伊看診，第2 次門診是被告幫伊看診，被告有幫
      伊看過2 次門診，並建議伊作抽血檢查」等語（原審卷(三)
      第25至27頁），並未能證明94年3月24日預刷翌日（94年3
      月25日）看報告，上開證言自不足為被告有利之論據。
    10.附表二編號2陳愛妹部分
    (1)94年3 月24日之部分藥費96元（4 日藥費）
      唯科診所此部分之費用係虛偽不實係唯科診所及龍青藥局
      均申報保險對象陳愛妹94年3月24日之7日份藥費170元（
      前揭原審卷附中央健保局98年8 月11日覆函卷第112、116
      頁），及證人陳愛妹於中央健保局訪查時證述：「伊於94
      年3月24日至唯科診所就診時，拿了3天的口服藥」等語（
      同上卷第109至110頁），已明確指出94年3 月24日就診祇
      拿了3天口服藥縱距健保局訪談人員時已有5個月之久，因
      就醫拿藥為其自身經歷事項，而1次拿7日藥尚非常態，若
      有自必記憶清晰，殊無誤記或混淆可能。況證人陳愛妹於
      原審審理時復證述：「伊到唯科診所就診約有3、4次，而
      健保局對伊的訪談記錄中雖然有記載伊實際就診日是刷卡
      日之3月24日，3月25日伊只有作復健，沒有看醫生，也沒
      有拿藥等內容，但健保局對伊訪談時伊並不記得實際就診
      的日期，也沒有拿資料給伊看跟伊核對，且伊忘記當時講
      得對不對」等語（原審卷第29頁至30頁），依上開證言，
      尚不足以認定證人陳愛妹於健保局訪談時證言確非實在，
      自難以其翻異之證詞為被告有利之論據。
    (2)94年3月25日之診察費、藥費、藥服費
      唯科診所此部分之申報係虛偽不實，係以唯科診所及龍青
      藥局申報保險對象陳愛妹94年3 月25日之診察費、藥費、
      藥服費（前揭原審卷附中央健保局98年8 月11日覆函卷第
      112、116頁），及其刷取健保IC卡日期係在94年3 月24日
      （同上卷第115 頁），顯與申報資料不符，又證人陳愛妹
      於中央健保局訪查時證述：「94年3 月25日伊只有復健，
      沒有看醫師，也沒有拿藥」等語（同上卷第109至110頁）
      。證人陳愛妹刷卡日期94年3 月24日，刷卡時間193703，
      193851，193945，間隔48秒，54秒，時間是晚班實際看診
      醫師甲○○申報看診醫師林建甫，94年3月24日刷卡3次（
      預刷1 次抽血驗「鈣」、「磷」，預備看報告時再補登錄
      ，看診1 次包括照2張X光＋抽血驗「鈣」、「磷」第一次
      診看完包括抽血照2張X光用時48秒，再刷第二張卡（預刷
      下次看報告申報－－看完診才可能知道，有抽血要再刷卡
      1 次，但是由刷卡時間193703，193851，193945，是連續
      刷卡表示病患掛號時尚未看診就被連刷3 次），短短數十
      秒袖子還未捲起或衣服尚未解開斷不可能抽血或照X 光並
      看診。且病患未回診，被告虛報第二次刷卡日期年3 月25
      日醫療費94年3 月25日看報告並申報，核與事實不符。至
      證人陳愛妹於原審審理時證述：「伊94年3 月間曾至唯科
      診所就診，但不記得日期，且健保局人員訪查伊當時，伊
      也忘記就診日期，也忘記當時講到3 月25日只有復健，沒
      有看醫師，也沒有拿藥等內容是否正確」等語（原審卷(三)
      第27頁背面至30頁），上開證言，僅足以證明證人陳愛妹
      於原審審理時結證（98年12月2 日），因逾距看診時間94
      年3月25日，達4年有餘，自易記憶模糊、混淆，不似中央
      健保局人員訪談日（94年8月4日）僅有5 個多月之記憶清
      晰，則其於審理中之證言，尚難遽信，自不足以執為有利
      被告之論據。
    11.附表二編號3謝雅菱部分
    (1)94年3 月15、21、30日，4 月5 、11、19日，5 月3 、19
      、26日，6 月6 、12日之處方交付調劑診察費及藥費、藥
      服費
      唯科診所此部分之申報係虛偽填載係以被保險人謝雅菱門
      診就醫記錄明細表及龍青藥局申報之藥局醫療費用明細表
      中，唯科診所及龍青藥局申報上開各筆均有給付藥物而龍
      青藥局據以申報各筆之藥費、藥服費（前揭原審卷附中央
      健保局98年8 月11日覆函卷第121至126頁、第130至133頁
      ），而證人謝雅菱於中央健保局訪查時證述：「伊94年 3
      月至今（94年8月4日）僅拿過4、5次口服藥，2 次因月經
      來易喉嚨痛各拿3 天藥，胃痛1次拿3天藥，腰痛1次拿7天
      藥，5 月間因開小皮膚瘤拿3天藥、1小盒藥膏，其他的就
      診日期都未拿藥」等語（同上卷第117至118頁）暨於原審
      審理時證述：「健保局訪查時伊記憶是最好的，伊跟健保
      局講的都是真的，只是日期現在記不起來」等語（原審卷
      (三)第84至87頁），此外證人謝雅菱此部分IC卡刷卡記錄僅
      有94年5月19日、5月20日，而被告始終未能提出刷卡就醫
      與申報診療費用等日期相符之證據，則被告上開申報，顯
      屬不實。
    (2)94年6月18日之之部分藥費（4 日份藥費）
      唯科診所此部分之費用係虛偽不實，係以保險對象謝雅菱
      門診就醫記錄明細表及龍青藥局申報之藥局醫療費用明細
      表中，唯科診所及龍青藥局申報94年6月18日7日份之藥費
      （前揭原審卷附中央健保局98年8 月11日覆函卷第126 至
      127、133頁），而證人謝雅菱於中央健保局訪查時提出龍
      青藥局94年6月18日之藥袋係記載3日份之藥物，暨證人謝
      雅菱於中央健保局訪查時證述：「伊提供94年6 月18日因
      喉嚨痛唯科診所開立3 日份藥物之藥袋」等語（同上卷第
      118頁），足見被告確浮報1日藥份之藥費。至證人即龍青
      藥局負責人劉吉桐於原審審理時證述：「該藥袋有可能係
      伊寫錯」等語（原審卷(四)第27頁），此乃證人劉吉桐推測
      之詞，在乏證據佐證下，亦難置信，自不足為被告有利論
      據。
    12.附表二編號4高錦玲部分 
    (1)94年4月12日之診察費
      唯科診所此部分之申報係虛偽不實，係以保險對象高錦玲
      94年4 月12日中央健康保險局保險對象門診就醫記錄明細
      表載有唯科診所申報之診察費（前揭原審卷附中央健保局
      98年8 月11日覆函卷第137 頁），然該筆申報資料之刷取
      健保IC卡日期係在94年4月11日（同上卷第140頁），而證
      人高錦玲於中央健保局訪查時證述：「94年4 月12日伊只
      有去唯科診所做復健，並未給醫師看診」等語（同上卷第
      134至135頁），再查證人高錦玲健保IC卡刷卡紀錄為94年
      4月1日，時間係172447、174452間，隔20分5 秒，縱當日
      有做抽血檢驗，但證人高錦玲於翌日並未至診所看報告，
      自無翌日之診療費，足見此部分費用顯屬虛報。至證人高
      錦玲於原審審理時證述：「於健保局訪查時是憑伊當時的
      印象陳述，但伊也不敢確認是百分之百正確」等語（原審
      卷(三)第89頁背面），顯屬事後迴護被告之詞，尚非可採。
    (2)94年4 月22日之處方交付調劑診察費、藥費、藥服費
      唯科診所此部分之申報係虛偽不實，係以被保險人高錦玲
      門診就醫記錄明細表及龍青藥局申報之藥局醫療費用明細
      表中，唯科診所及龍青藥局申報94年4 月22日有給付藥物
      而龍青藥局據以申報藥費、藥服費（前揭原審卷附中央健
      保局98年8 月11日覆函卷第137至139頁），而證人高錦玲
      於中央健保局訪查時證述：「伊於94年4 月22日經醫師看
      診安排復健，並未至龍青藥局領藥」等語（同上卷第 134
      至135 頁），且既屬單純復健，未經醫師診療，亦未經刷
      IC健保卡，殊無支出上開費用之可能，被告此部分申報，
      顯非實在。
    13.附表二編號5葉文光部分
    (1)93年12月5 日（起訴書誤載94年12月5 日）及93年12月7
      日（起訴書誤載94年12月7 日）之診察費、藥費、藥服費
      等費用
      唯科診所此部分之申報係虛偽不實，係以保險對象葉文光
      93年12月5日及93年12月7日中央健康保險局保險對象門診
      就醫記錄明細表及龍青藥局申報之藥局醫療費用明細表中
      ，唯科診所及龍青藥局申報該2 日之診察費、藥費、藥服
      費（前揭原審卷附中央健保局98年8月11日覆函卷第146、
      150頁），然該2筆申報資料之刷取健保IC卡日期均係在94
      年12月3 日（同上卷第151 頁），而證人葉文光於中央健
      保局訪查時證述：「93年12月5日、7日伊只有復健，沒有
      看醫師，也沒有拿藥」等語（同上卷第143 頁），證人葉
      文光健保卡刷卡日為93年12月3 日，刷卡時間為192159，
      192407，192444，192637，間隔為2分8秒，37秒，53秒，
      分別為看診「接觸性皮膚炎及其他濕疹」、「外側上踝炎
      」、「急性上呼吸道感染」等不同病情，表示唯科診所診
      斷及治療「接觸性皮膚炎及其他濕疹」需時2分8秒、「外
      側上踝炎」37秒、「急性上呼吸道感染」53秒，而且還包
      括證人葉文光掛號完，走（衝）進診間看完第一次「接觸
      性皮膚炎及其他濕疹」，走（衝）診回掛號處迅速告知掛
      號小姐要掛第二次號，掛號小姐掛完號刷卡健保卡還給證
      人葉文光，證人葉文光再走（衝）進診間看完第二次診療
      「外側上踝炎」37秒，證人葉文光又走（衝）診回掛號再
      告知掛號小姐要掛第三次號，掛號小姐掛號完刷健保卡還
      給證人葉文光，證人葉文光再走（衝）進診間看完第三次
      「急性上呼吸道感染」53秒，實與一般社會驗法則有違，
      且93年12月3 日為星期五，全日均為被告看診，被告向中
      央健保局申報看診醫師為李英林，實際看診醫師與申報看
      診醫師不符。另刷卡93年12月15日時間092508，092612，
      100310，間隔為1分4秒，36分58秒申報資料所載疾病名稱
      分別為「心悸」、「肋骨開放性骨折」、「腹痛」等顯然
      為不同病情，顯然唯科診所看診「心悸」還有心電圖檢查
      ，需時l分4秒，而且還包括證人葉文光掛號完，走（衝）
      進診間看完第一次診療「心悸」，再走（衝）診回掛號處
      ，告知掛號小姐要掛第二次號，掛號小姐掛完號刷卡健保
      卡證人葉文光，證人葉文光再走（衝）進診間看完第二次
      「肋骨開放性骨折」＋照一張胸部X 光，36分58秒，證人
      走（衝）診回掛號處，又告知掛號小姐要三次號掛號小姐
      掛完號刷卡健保卡還給證人葉文光，證人葉文光又去看第
      三次診療「腹痛」，其申報看診醫師李英林，證人同日同
      時患「心悸」、「肋骨開放性骨折」、「腹痛」似此健步
      如飛就診，殊非事理之常。至證人葉文光於原審審理時證
      述：「伊一直在唯科診所做復健，但沒有特別記得93年12
      月1 日有去唯科診所看診，伊也忘記有無於93年12月1、3
      、5、7日連續至唯科診所看診」等語（原審卷第90至94頁
      ），因乏佐證足以證明證人葉文光上開訪談之證述與事實
      不符，則於審理中之證言，顯係迴護被告，自非可採。
    (2)93年12月20日（起訴書誤載94年12月20日）及93年12月26
      日（起訴書誤載94年12月26日）之診察費、藥費、藥服費
      等費用
      唯科診所此部分之申報係虛偽不實，係以保險對象葉文光
      93年12月20日及93年12月26日中央健康保險局保險對象門
      診就醫記錄明細表及龍青藥局申報之藥局醫療費用明細表
      中，唯科診所及龍青藥局申報該2 日之診察費、藥費、藥
      服費（前揭原審卷附中央健保局98年8月11日覆函卷第147
      、150頁），然該2筆申報資料之刷取健保IC卡日期均係在
      94年12月14日（同上卷第151 頁），而證人葉文光於中央
      健保局訪查時證述：「93年12月20日、26日伊未刷卡不可
      能看診」等語（同上卷第143 頁），證人葉文光已明確指
      出其未曾於93年12月20日、同年月26日至唯科診所就診，
      被告又迄未能舉證證明何日上開申報診療日未經刷取健保
      IC卡，則其虛報之事實，已堪認定。
    14.附表二編號6蔡曜聲部分
    (1)94年4月29日之診察費、藥費、藥服費
      唯科診所此部分之申報係虛偽不實，係以保險對象蔡曜聲
      94 年4月29日中央健康保險局保險對象門診就醫記錄明細
      表及龍青藥局申報之藥局醫療費用明細表中，唯科診所及
      龍青藥局申報該日之診察費、藥費、藥服費（前揭原審卷
      附中央健保局98年8 月11日覆函卷第155、159頁），然該
      筆申報資料之刷取健保IC卡日期係在94年4 月22日（同上
      卷第160 頁），而證人蔡曜聲於中央健保局訪查時證述：
      「94年4 月29日不可能看診」等語（同上卷第152至153頁
      ）；又證人蔡曜聲雖於中央健保局人員訪查及原審審理時
      證述：「94年4 月22日因打球腰部拉傷而至唯科診所就醫
      ，醫師看診後有告知要驗尿需再掛1 次號」等語（同上卷
      第152至153頁，原審卷(三)第95至98頁），惟證人蔡曜聲於
      94年4 月29日以健保IC卡刷就診紀錄，驗尿亦非一定於94
      年4月29日，自難推定證人蔡曜聲於94年4月22日已作驗尿
      檢查，而被告遲至94年4 月29日始予申報。且被告始終未
      能舉證證明被告於94年4 月22日有對證人蔡曜聲為驗尿檢
      查，足見此部分確屬虛偽。
    (2)94年8 月23日至94年8 月30日（起訴書僅記載94年8 月23
      日）之診察費、診療費
      唯科診所此部分之申報係虛偽不實係以保險對象葉曜聲94
      年8月23日至94年8月30日中央健康保險局保險對象門診就
      醫記錄明細表載有唯科診所申報之診察費、診療費（前揭
      原審卷附中央健保局98年8月11日覆函卷第157頁），及證
      人蔡曜聲於中央健保局訪查時證述：「94年8 月23日並沒
      有給醫師看診僅掛號安排復健6次」等語（同上卷第152至
      153頁），證人蔡曜聲既未於94年8月23日至同年月30日至
      唯科診所就診或復健，此期內又無其健保IC卡刷卡資料，
      而被告對於該證人於此期間至唯科診所診療復健迄未能舉
      證證明之，其單方面制作之就醫紀錄明細表或醫療費用收
      據尚難遽認為實在，被告虛報此部分醫療費用，亦堪認定
      。
    要之，被告所辯，無非事後圖卸之飾詞，委不足取，被告犯
    行，至堪認定，應予依法論科。
五、按行為後法律有變更者，適用行為時之法律。但行為後之法
    律有利於行為人者，適用最有利於行為人之法律，刑法第 2
    條第1項定有明文，此條規定乃與刑法第1條罪刑法定主義契
    合，而貫徹法律禁止溯及既往原則，係規範行為後法律變更
    所生新舊法律比較適用之準據法，是刑法第2 條本身雖經修
    正，但刑法第2 條既屬適用法律之準據法，本身尚無比較新
    舊法之問題，應一律適用裁判時之現行刑法第2 條規定以決
    定適用之刑罰法律。又以本次刑法修正之比較新舊法，應就
    罪刑有關之共犯、未遂犯、想像競合犯、牽連犯、連續犯、
    結合犯，以及累犯加重、自首減輕暨其他法定加減原因（如
    身分加減）與加減例等一切情形，綜其全部罪刑之結果而為
    比較，最高法院95年5月23日95年度第8次刑事庭會議決議參
    照。
  1.關於罰金刑，刑法分則編各罪所定罰金刑之貨幣單位原為銀
    元，修正前刑法第33條第5 款規定：「罰金：一元（銀元）
    以上。」，而依罰金罰鍰提高標準條例規定，就72年6 月26
    日前修正之刑法部分條文罰金數額提高二至十倍，其後修正
    者則不提高倍數，並依現行法規所定貨幣單位折算新臺幣條
    例規定，以銀元一元折算新臺幣三元。修正後刑法第33條第
    5 款規定：「罰金：新臺幣一千元以上，以百元計算之。」
    ，刑法第33條第5 款所定罰金貨幣單位經修正為新臺幣後，
    刑法分則各罪所定罰金刑之貨幣單位亦應配合修正為新臺幣
    ，為使刑法分則編各罪所定罰金之最高數額與刑法修正前趨
    於一致，乃增訂刑法施行法第1條之1：「中華民國94年1月7
    日刑法修正施行後，刑法分則編所定罰金之貨幣單位為新臺
    幣。94年1月7日刑法修正時，刑法分則編未修正之條文定有
    罰金者，自94年1月7日刑法修正施行後，就其所定數額提高
    為三十倍。但72年6 月26日至94年1月7日新增或修正之條文
    ，就其所定數額提高為三倍。」。從而，刑法分則編各罪所
    定罰金刑之最高數額，於上開規定修正後並無不同，惟修正
    後刑法第33條第5 款所定罰金刑最低數額，較之修正前提高
    ，自以修正前刑法第33條第5款規定有利於被告。
  2.關於連續犯，修正前刑法第56條有關「連續數行為而犯同一
    之罪名者，以一罪論，但得加重其刑至二分之一」之連續犯
    規定，經修正刪除，此刪除雖非犯罪構成要件之變更，但顯
    已影響行為人刑罰之法律效果，自屬法律有變更，而刪除連
    續犯之規定後，被告所犯刑法第339條第1項之罪均應依數罪
    併罰之規定分論併罰，是比較修正前、後法結果，自以行為
    時法律即修正前法論以連續犯較有利於被告。
  3.關於牽連犯，修正前刑法第55條規定：「一行為而觸犯數罪
    名者，或犯一罪而其方法或結果之行為犯他罪名者，從一重
    處斷。」，修正後已將「犯一罪而其方法或結果之行為犯他
    罪名者，從一重處斷」之牽連犯規定刪除，故依修正後之刑
    法規定，被告所犯各罪應依數罪併罰之規定分論併罰。比較
    修正前、後之法律規定，應以修正前之牽連犯規定較有利於
    被告。
    綜上法律修正前、後之罪刑相關規定而為比較，以修正前之
    刑法相關規定較有利於被告，自應適用修正前刑法相關規定
    論科。
六、核被告所為，應成立刑法第214 條、第215 條、第339 條第
    1項之罪，被告所為上開3罪間，有方法、結果之牽連關係，
    屬牽連犯，應依修正前刑法第55條之規定，從一重之刑法第
    339條第1項之罪處斷，又其先後多次犯行，係連續犯，應依
    修正前刑法第56條之規定，以乙罪論，並加重其刑。
七、原審未仔細勾稽，遽認被告犯罪不能證明，而為無罪之諭知
    ，即有未洽，檢察官執此為上訴意旨，指摘原判決不當，求
    為撤銷改判，為有理由，應由本院予以撤銷改判。爰審酌被
    告身為醫師，乃高級知識份子，且兼二家診所之負責人，為
    貪圖健保局之醫療資源，偽造患者之就診紀錄，詐領醫療費
    用，危害全民健康保險制度之完整性與正確性，犯罪後不知
    悔改，一眛飾詞圖卸，被告所詐取之金額僅1萬5,453元，惟
    惡性匪輕暨其他一切情狀，科刑自不宜過輕，乃量處有期徒
    刑1年8月。被告行為雖均在96年4 月24日以前，惟因量處有
    期徒刑1年8月，不符中華民國九十六年罪犯減刑條例第3 條
    所定減刑條件，爰不減輕其刑，附此敘明。

據上論斷，應依刑事訴訟法第369條第1項前段、第364條、第299
條第1項前段，刑法第2條第1項前段、第214條、第215條、第339
條第1 項前段，修正前刑法第56條、第55條，修正前罰金罰鍰提
高標準條例第1條，刑法施行法第1條之1，判決如主文。
本案經檢察官壽勤偉到庭執行職務。
中    華    民    國    99    年    10    月    19    日
                  刑事第三庭  審判長法  官  陳博志
                                    法  官  劉興浪
                                    法  官  許文章
以上正本證明與原本無異。
不得上訴。
                                    書記官  蔡慧娟
中    華    民    國    99    年    10    月    19    日
                                                                          
附錄：本案論罪科刑法條全文

刑法第214條
明知為不實之事項，而使公務員登載於職務上所掌之公文書，足
以生損害於公眾或他人者，處3年以下有期徒刑、拘役或5百元以
下罰金。

刑法第215條
從事業務之人，明知為不實之事項，而登載於其業務上作成之文
書，足以生損害於公眾或他人者，處3年以下有期徒刑、拘役或5
百元以下罰金。

刑法第339條
意圖為自己或第三人不法之所有，以詐術使人將本人或第三人之
物交付者，處5年以下有期徒刑、拘役或科或併科1千元以下罰金
。
以前項方法得財產上不法之利益或使第三人得之者，亦同。
前二項之未遂犯罰之。





附表一（東徽診所）                      單位：新台幣/元
 ┌──┬────┬───────────┬──────┐
 │編號│病人姓名│虛報醫療費用日期、金額│合計        │
 ├──┼────┼───────────┼──────┤
 │1   │陳可欣  │94年3月25日（448元）  │978元       │
 │    │        │94年3月31日（530元）  │            │
 ├──┼────┼───────────┼──────┤
 │2   │曾秀玉  │94年5月6日（595元）   │1,313元     │
 │    │        │94年5月11日（595元）  │            │
 │    │        │94年5月18日（藥費102元│            │
 │    │        │）                    │            │
 │    │        │94年5月18日（藥事服務 │            │
 │    │        │費21元）              │            │
 ├──┼────┼───────────┼──────┤
 │3   │彭焜瑾  │94年3月18日（190元）  │680元       │
 │    │        │94年5月5日（490元）   │            │
 ├──┼────┼───────────┼──────┤
 │4   │劉淑華  │94年4月15日（346元）  │1,243元     │
 │    │        │94年4月20日（346元）  │            │
 │    │        │94年4月25日（300元）  │            │
 │    │        │94年4月25日（藥費230元│            │
 │    │        │）                    │            │
 │    │        │94年4月25日（藥事服務 │            │
 │    │        │費21元）              │            │
 ├──┼────┼───────────┼──────┤
 │5   │謝玉屏  │94年5月13日（595元）  │1,227元     │
 │    │        │94年5月20日（300元）  │            │
 │    │        │94年5月20日（藥費311元│            │
 │    │        │）                    │            │
 │    │        │94年5月20日（藥事服務 │            │
 │    │        │費21元）              │            │
 ├──┼────┼───────────┼──────┤
 │6   │葉秀春  │94年4月20日（353元）  │1,518元     │
 │    │        │94年4月25日（595元）  │            │
 │    │        │94年4月30日（380元）  │            │
 │    │        │94年5月14日（190元）  │            │
 ├──┼────┼───────────┼──────┤
 │7   │吳明玉  │94年4月6日（570元）   │1,152元     │
 │    │        │94年4月6日（藥費144元 │            │
 │    │        │）                    │            │
 │    │        │94年4月15日（190元）  │            │
 │    │        │94年4月15日（藥費116元│            │
 │    │        │）                    │            │
 │    │        │94年4月18日（藥費132元│            │
 │    │        │）                    │            │
 ├──┼────┼───────────┼──────┤
 │8   │詹秀鳳  │94年3月17日（診察費300│789元       │
 │    │        │元）                  │            │
 │    │        │94年3月17日（藥費20元 │            │
 │    │        │）                    │            │
 │    │        │94年3月17日（藥事服務 │            │
 │    │        │費21元）              │            │
 │    │        │94年3月20日（448元）  │            │
 ├──┼────┼───────────┼──────┤
 │合計│        │                      │8,900元     │
 └──┴────┴───────────┴──────┘


 附表二（唯科診所）                      單位：新台幣/元
 ┌──┬────┬───────────┬──────┐
 │編號│病人姓名│虛報醫療費用日期、金額│合計        │
 ├──┼────┼───────────┼──────┤
 │1   │劉家銓  │94年3月25日（250元）  │365元       │
 │    │（原名劉│94年3月24日（藥費115元│            │
 │    │治杞）  │）                    │            │
 ├──┼────┼───────────┼──────┤
 │2   │陳愛妹  │94年3月25日（275元）  │485元       │
 │    │        │94年3月24日（藥費96元 │            │
 │    │        │）                    │            │
 │    │        │94年3月25日（藥費114元│            │
 │    │        │）                    │            │
 ├──┼────┼───────────┼──────┤
 │3   │謝雅菱  │94年3月15日至94年6月12│2,657元     │
 │    │        │日共11次（處方交付調劑│            │
 │    │        │診察費每次25元，11次  │            │
 │    │        │共275元）             │            │
 │    │        │藥局虛報部分          │            │
 │    │        │94年3月15日（196元）  │            │
 │    │        │94年3月21日（221元）  │            │
 │    │        │94年3月30日（221元）  │            │
 │    │        │94年4月5日（196元）   │            │
 │    │        │94年4月11日（166元）  │            │
 │    │        │94年4月19日（166元）  │            │
 │    │        │94年5月3日（166元）   │            │
 │    │        │94年5月19日（283元）  │            │
 │    │        │94年5月26日（283元）  │            │
 │    │        │94年6月6日（166元）   │            │
 │    │        │94年6月12日（166元）  │            │
 │    │        │94年6月18日（152元）  │            │
 ├──┼────┼───────────┼──────┤
 │4   │高錦玲  │94年4月12日（250元）  │337元       │
 │    │        │94年4月22日（處方交付 │            │
 │    │        │調劑診察費差額25 元） │            │
 │    │        │藥局虛報部分          │            │
 │    │        │94年4月22日（62元）   │            │
 ├──┼────┼───────────┼──────┤
 │5   │葉文光  │93年12月5 日（275 元）│1,532元     │
 │    │        │93年12月7 日（275 元）│            │
 │    │        │93年12月20日（475 元）│            │
 │    │        │93年12月26日（275 元）│            │
 │    │        │藥局虛報部分          │            │
 │    │        │93年12月5日（196 元） │            │
 │    │        │93年12月7日（122 元） │            │
 │    │        │93年12月20日（122 元）│            │
 │    │        │93年12月26日（62元）  │            │
 ├──┼────┼───────────┼──────┤
 │6   │蔡曜聲  │94年4月29日（275元）  │1,177元     │
 │    │        │94年8月23日（780元）  │            │
 │    │        │藥局虛報部分          │            │
 │    │        │94年4月29日（122元）  │            │
 ├──┼────┼───────────┼──────┤
 │合計│        │                      │6,553元     │
 └──┴────┴───────────┴──────┘

司法院資訊處製作；財團法人民間司法改革基金會備份。
